【裁判字號】    95,上易,1484
【裁判日期】    951013
【裁判案由】    傷害
【裁判全文】
臺灣高等法院刑事判決                95年度上易字第1484號
  上  訴  人  臺灣臺北地方法院檢察署檢察官
  被      告  乙○○
  被      告  甲○○
  共      同
  選任辯護人  張世柱律師
上列上訴人因被告傷害案件，不服臺灣臺北地方法院95年度易字
第724號，中華民國95年5月30日第一審判決（起訴案號：臺灣臺
北地方法院檢察署94年度偵字第 23496號、95年度偵字第1715、
4965號），提起上訴，本院判決如下：
    主  文
上訴駁回。
    事  實
一、乙○○與其妻張佳真為臺北市○○區○○街夜市內之攤商，
    緣丙○○於民國（下同）94年 9月30日晚上10時45分許，因
    與友人陳麗惠相約商討買賣中古車事宜而前往上開龍泉街夜
    市，丙○○原欲將其所騎乘之機車停放於臺北市○○區○○
    街六十六號前即乙○○與張佳真所擺設攤位後方出入口處，
    因遭張佳真以影響出入為由拒絕，其二人乃發生口角，乙○○聽聞爭執聲後遂由攤位前方前往詢問，卻又與丙○○起爭
    執，其後乙○○不願繼續爭執影響生意，乃逕自轉身欲回攤
    位前方，詎丙○○竟隨手拾起路旁之磚塊欲砸向乙○○，此
    時已經回到攤位前方之張佳真及在乙○○攤位對面擺設另一
    攤位之攤商譚秀杰見狀同聲大喊，乙○○回頭後發現丙○○
    手持磚頭，乃隨手拿起攤位內其所有之圓形塑膠椅一把加以
    抵擋，同時譚秀杰之夫甲○○與其旁另一攤商林冠宏乃迅速
    前往欲勸阻二人，甲○○自後方抱住丙○○欲奪下其手上之
    磚塊，林冠宏則趕緊拉住乙○○，惟乙○○見丙○○仍不願
    意丟棄其手中之磚塊，竟萌生傷害人身體之犯意，在甲○○
    已經阻擋丙○○攻擊之下，仍掙脫林冠宏之勸阻，以圓形塑
    膠椅自丙○○之左側上方砸下，嗣再徒手繼續毆打丙○○，
    致丙○○受有頭部外傷、枕頭血腫塊、頸部挫傷、腹部挫傷
    等傷害，嗣因丙○○倒地，乙○○始停止毆打。
二、案經丙○○訴由臺北市政府警察局大安分局報請臺灣臺北地
    方法院檢察署檢察官偵查起訴。
    理  由
一、訊據被告乙○○供承有於上揭時地因停車糾紛與告訴人丙○○發生爭執，而手持圓形塑膠椅砸擊告訴人，嗣再徒手毆打
    告訴人，致告訴人受有頭部外傷、枕頭血腫塊、頸部挫傷、
    腹部挫傷之傷害等情，核與告訴人指述被告乙○○如何於上
    開時地傷害其身體之情節相符，而證人即當時在場目擊之陳
    麗惠、林冠宏、譚秀杰及被告甲○○等人亦分別於偵審時證
    稱當天丙○○與張佳真發生爭執，後來乙○○即持塑膠椅砸
    丙○○，並毆打丙○○等語在卷，並有告訴人受有上述傷害
    之國防大學國防醫學院三軍總醫院附設民眾診療服務處九十
    四年十月一日出具之診斷證明書一紙在卷可稽（見94年度偵
    字第 23946號卷第20頁），是被告乙○○確有於上揭傷害告
    訴人丙○○犯行，事證明確，應堪認定。
二、至被告乙○○辯以因告訴人丙○○手持磚塊欲對其攻擊，伊
    才持塑膠椅抵抗云云，而告訴人丙○○雖否認有手持磚塊欲
    攻擊被告乙○○之行為，惟查證人即當時在場之張佳真、林
    冠宏、譚秀杰及陳奕婷等人分別於偵查中及原審法院審理時
    經隔離訊問，均證稱有看見丙○○跟張佳真吵架，丙○○即
    從地上撿起一塊磚頭，要砸向乙○○，乙○○則拿起塑膠椅
    子要擋，後來雙方即發生拉扯等語，被告甲○○於偵查中尚
    未據告訴人對之提起告訴而以證人身分經傳喚到案時亦證稱
    ：丙○○跟乙○○的老婆在吵架，丙○○手上拿磚頭作勢欲
    打乙○○，伊就去拉住丙○○云云，其中證人林冠宏、陳奕
    婷係附近之攤商，與告訴人無何怨隙及利害關係，要無設詞
    誣指告訴人而將自己陷入偽證罪處罰之可能，且依告訴人丙○○及證人陳麗惠均陳稱：他們是要去該處找地方吃東西並
    討論買賣中古車事情，原本要將機車停在臺北市○○區○○
    街六十六號前，遭張佳真拒絕後，即將機車停在別處，但又
    覺得為何不能停在該處，遂再次回頭質問張佳真等語，衡情
    ，一般人在遭攤商嚴詞拒絕，表明不可將車輛停放該處後，
    即會離開該處，以避免其所有之車輛遭人蓄意毀損而另生事
    端，況告訴人與證人陳麗惠當日相約原即有預備處理之事情
    ，而告訴人與證人陳麗惠竟又在他處停妥機車後復回頭質問
    證人張佳真，而非直接進行其二人原來預備討論之事，顯然
    渠等心中對張佳真有相當之不滿，則告訴人丙○○及證人陳
    麗惠指（證）述係被告乙○○先出手揮擊，而告訴人丙○○
    完全無何動作，是否屬實，已非無疑，是證人張佳真、林冠
    宏、譚秀杰、陳奕婷上揭所述，告訴人丙○○手持磚頭欲攻
    擊被告乙○○等語，應屬事實，被告乙○○所供係告訴人丙○○先持磚塊欲攻擊伊云云，應堪採信。然告訴人丙○○手
    持磚塊作勢攻擊之時，既已同時為週遭之人所發現，被告甲○○與證人林冠宏並立即前往勸阻，且被告甲○○並已自後
    抱住告訴人，則告訴人對被告乙○○所可能產生之危害應已
    過去，被告乙○○竟因告訴人仍將磚頭舉在手上，遂掙脫證
    人林冠宏之勸阻而以手持之圓形塑膠椅自告訴人丙○○之左
    側上方砸下，嗣再以拳頭毆打告訴人，被告乙○○確有傷害
    告訴人之故意，且無正當防衛適用可言，附此敘明。
三、核被告乙○○所為，係犯刑法第277條第1項之傷害罪。而查
    被告乙○○行為後刑法第277條第1項所定罰金刑部分，依罰
    金罰鍰提高標準條例第1條第1項前段規定，原規定就其原定
    數額提高十倍，茲依刑法施行法第1條之1規定中華民國九十
    四年一月七日刑法修正施行後，刑法分則編所定罰金之貨幣
    單位為新臺幣，而94年1月7日刑法修正時，刑法分則編未修
    正之條文定有罰金者，自94年1月7日刑法修正施行後，就其
    所定數額提高為三十倍。本次94年1月7日刑法修正時，刑法
    第 277條並未為修正，而依上揭規定，就罰金刑部分之貨幣
    單位改為新台幣，因而就其所定罰金數額提高為三十倍，惟
    實際上刑法第 277條傷害罪之構成要件及法定刑並未變更，
    自無有利或不利而為新舊法比較適用之問題，附此敘明。原
    審以被告乙○○上述犯行事證明確，援引刑法第277條第1項
    、（修正前）刑法第 41條第1項前段，（行為時）罰金罰鍰
    提高標準條例第1條前段、第2條規定，並審酌被告乙○○前
    無不良素行，被告乙○○因告訴人先持磚塊欲襲擊其始犯下
    本件犯行之犯罪之動機、目的、手段，惟被告乙○○在旁人
    勸阻之下仍持續毆打告訴人，且攻擊之部位為頭部，告訴人
    所受之傷勢，並迄未與告訴人達成和解及犯罪後坦承犯行等
    一切情狀，量處有期徒刑 4月，復以被告乙○○用以砸擊告
    訴人之圓形塑膠椅子一把，為被告乙○○所有供犯本件犯罪
    所用之物，並據被告乙○○供承在卷，雖未扣案，然不能證
    明業已滅失，併依刑法第38條第1項第2款規定宣告沒收。而
    查被告行為後，刑法第41條業已修正，並於於94年2月2日經
    總統公布，於 95年7月1日施行，修正前刑法第41條第1項前
    段規定：「犯最重本刑為 5年以下有期徒刑以下之刑之罪，
    而受 6個月以下有期徒刑或拘役之宣告，因身體、教育、職
    業、家庭之關係或其他正當事由，執行顯有困難者，得以 1
    元以上 3元以下折算一日，易科罰金。」，又行為人行為時
    之易科罰金折算標準，依修正前罰金罰鍰提高標準條例第 2
    條前段（現已刪除）規定，就其原定數額提高為100倍折算1
    日，則被告行為時之易科罰金折算標準，應以銀元 300元折
    算1日，經折算為新臺幣後，應以新臺幣 900元折算為1日。
    惟 95年7月1日修正公布施行之刑法第41條第1項前段則規定
    ：「犯最重本刑為五年以下有期徒刑以下之刑之罪，而受六
    個月以下有期徒刑或拘役之宣告者，得以新臺幣一千元、二
    千元或三千元折算一日，易科罰金。」，比較修正前後之易
    科罰金折算標準，以95年7月1日修正公布施行前之規定，較
    有利於被告，原審因而並依修正前刑法第 41條第1項前段規
    定，並諭知易科罰金之折算標準，經核認事用法，並無不合
    。至被告行為後，法律有變更者，依修正前刑法第2條第1項
    之規定，以適用裁判時法為原則，如行為時法有利於行為人
    ，則例外適用行為時法﹔依修正後刑法第2條第1項規定，以
    適用行為時法為原則，惟如裁判時法有利於行為人，則例外
    的適用裁判時法。以往實務見解，認原判決未及比較適用新
    舊法時，上訴後，雖比較結果以舊法有利於行為人，而原判
    決別無其他撤銷事由，仍應由本院以此為由撤銷改判。惟修
    正後之規定係以適用行為時法為原則，因此原判決雖未及此
    比較適用，然上訴本院後，經比較新舊法，行為後之法律並
    非較有利於行為人，仍應適用行為時法，則原判決適用行為
    時法即無不當，自不構成撤銷之事由，附此敘明。而查被告
    乙○○已坦承傷害告訴人丙○○之犯行，檢察官依告訴人之
    請求提起上訴，其上訴意旨並未具體指摘原審就被告乙○○
    部分如何判決不當，殊無理由，應予駁回。
四、公訴意旨另以：被告甲○○與被告乙○○均為臺北市○○區
    ○○街內之攤商，94年9月30日晚間10時45分許，告訴人丙○○因停車糾紛與被告乙○○之妻張佳真發生口角，詎被告
    甲○○竟與被告乙○○共同基於傷害他人身體之犯意聯絡，
    被告乙○○先手持塑膠椅作勢毆打告訴人，被告甲○○見狀
    ，即自告訴人後方抱住告訴人，被告乙○○手持塑膠椅，被
    告甲○○則徒手，二人共同毆打告訴人，致告訴人受有頭部
    外傷、枕頭血腫塊、頸部挫傷、腹部挫傷等傷害，因認被告
    甲○○與被告乙○○共同涉犯刑法第277條第1項之傷害罪嫌
    。
五、按犯罪事實應依證據認定之，無證據不得認定犯罪事實；又
    不能證明被告犯罪者，應諭知無罪之判決，刑事訴訟法第15
    4條第2項及第301條第1項分別定有明文。而所謂認定犯罪事
    實之證據，係指足以認定被告確有犯罪行為之積極證據而言
    ，該項證據自須適合於被告犯罪事實之認定，始得採為斷罪
    資料，如未能發現相當證據，或證據不足以證明，自不能以
    推測或擬制之方法，以為裁判之基礎（參照最高法院76年台
    上字第4896號、40年臺上字第86號判例）。又告訴人之告訴
    ，係以使被告受刑事訴追為目的，是其陳述是否與事實相符
    ，仍應調查其他證據以資審認（參照最高法院52年台上字13
    00號判例）。
六、查公訴人認被告甲○○涉有刑法傷害罪嫌，係以告訴人指訴
    、證人陳麗惠證詞及上開診斷證明書等執為論據。訊據被告
    甲○○固供承有於上開時地因見被告乙○○與告訴人丙○○
    發生爭執，即自後方抱住告訴人丙○○等事實，惟堅詞否認
    有何與被告乙○○共同傷害告訴人丙○○之犯行，辯稱：伊
    當時係因見丙○○手持磚塊要襲擊乙○○，伊為了勸架，而
    與林冠宏一人拉一個，為把他們拉開，伊才會從後方抱住丙○○，並不是要拖住丙○○讓乙○○打云云。經查：
(一)告訴人丙○○與被告乙○○因停車糾紛而雙方發生爭執，致
    遭被告乙○○持塑膠椅砸擊及徒手毆打，使其受有上述傷害
    ，而查告訴人丙○○於案發後向警提起告訴時，其於告訴狀
    及警詢時均指稱遭被告乙○○以塑膠椅毆打其頭部，另有二
    名男子衝出來壓制其身體等語，並未指訴被告甲○○有共同
    毆打之事實，嗣被告甲○○於檢察官初訊時以證人身分傳喚
    到庭作證，告訴人丙○○仍未指述被告甲○○有動手毆打其
    之情事，並仍指述係被告乙○○持塑膠椅毆打其頭部，另有
    二名男子衝出來壓制其身體等語（見94年度他字第9170號卷
    第2頁、第23496號偵查卷第19、32頁），茲被告甲○○若確
    有動手毆打告訴人丙○○之行為，告訴人丙○○既知被告甲○○之身分，何以未即向檢察官表明被告甲○○並有共同參
    與毆打其之情，至告訴人嗣於檢察官複訊及原審法院審理時
    雖改稱：甲○○除抱住伊身體外，亦有以拳頭毆打其臉部數
    下云云（見第 23496號偵查卷第46頁、原審卷第29頁），惟
    被告甲○○固供認因見告訴人手持磚頭欲攻擊被告乙○○，
    因而衝上前從後方抱住告訴人身體外，否認有出拳毆打告訴
    人，而查告訴人始則供稱除遭被告乙○○持塑膠椅毆打其頭
    部外，另有二名男子壓制其身體，嗣則改稱除遭被告乙○○
    持塑膠椅毆打外，並遭被告甲○○毆打其臉部，先後指述已
    有不一，且查被告甲○○若確有如告訴人所述動手毆打其臉
    部之行為，何以其臉部未受有何傷害，是告訴人指述被告甲○○並有以拳頭毆打其臉部數下云云，是否屬實，非無可疑
    。至證人陳麗惠於偵查時固證稱有看到二個男子打丙○○，
    一各用椅子打，一個用拳頭打云云，惟證人陳麗惠並未確切
    指述當時用拳頭毆打告訴人者係被告甲○○，嗣證人陳麗惠
    於原審法院審理中而為交互詰問時，始則證稱：當時乙○○
    走過來作勢要打丙○○，伊認為雙方要開打，很害怕就趕快
    離開現場，站得很遠，伊看到二個人在打丙○○，但是怎麼
    打沒有看到，是攻擊丙○○哪個部位也沒有看到，當時一團
    亂云云（見原審卷第34頁），亦未確切指述被告甲○○如何
    毆打告訴人，嗣雖證稱：當時係甲○○及乙○○打丙○○云
    云，然依證人陳麗惠所述當時伊認為雙方要開打，很害怕就
    先離開現場，站在很遠的地方觀看，並依案發當時係晚上10
    時45分許，視線不清，則證人陳麗惠又如何能清楚看到當時
    有出拳毆打告訴人者係被告甲○○，而非他人？而依上揭所
    述，告訴人當時係手持磚頭作勢欲攻擊被告乙○○，惟證人
    陳麗惠證稱告訴人並未持磚頭作勢欲攻擊被告乙○○之情，
    並參酌證人陳麗惠所為之證詞係在告訴人追加對被告甲○○
    之傷害告訴之後，則其所述究係其真實見聞之情，抑或附和
    告訴人之詞，亦非無疑，實難依此證人陳麗惠模糊不清之證
    詞，據為被告甲○○有出手毆打告訴人之證據。
(二)被告甲○○辯稱當時因看到丙○○手持磚塊作勢欲攻擊乙○○，伊與林冠宏為了勸架跑出來，一人拉一個，把他們拉開
    ，伊從後方抱住丙○○，阻止其攻擊乙○○，並非要抱住丙○○讓乙○○打云云。查證人林冠宏於原審法院審理時證稱
    ：當時丙○○撿起一塊磚頭要攻擊乙○○，伊就大叫，因為
    丙○○要從後面襲擊乙○○，伊與林冠宏為了勸架跑出去，
    甲○○先去拉丙○○的手，不讓他打乙○○，後來拉不住就
    從後面抱住丙○○，伊則抱住乙○○，把他們拉開，伊與甲○○都是去勸架云云（見原審卷第39至42頁）﹔另證人譚秀
    杰於原審法院審理時證稱：丙○○與張佳真發生口角之初伊
    就看到了，後來丙○○先拿起磚塊、乙○○則拿起椅子要打
    ，伊就叫伊先生甲○○去勸架，伊先生甲○○便與林冠宏一
    起過去，伊先生甲○○是從丙○○後面腋下抱住丙○○，林
    冠宏則是抱住乙○○云云（見原審卷第43、44頁）﹔證人陳
    奕婷於原審法院審理時證稱：伊當時聽到聲音後跑出去看，
    看到丙○○拿著磚頭朝乙○○衝過去，很多人在叫，乙○○
    隨手就拿著椅子，衝過去要互打，但同時甲○○衝出去要把
    丙○○手上的磚塊拿下來，要制止他攻擊，伊並沒有看到甲○○有打丙○○云云（見原審卷第45、46頁），茲查告訴人
    丙○○因停車糾紛與被告乙○○發生爭執，竟手持磚頭欲攻
    擊被告乙○○，已如前述，而查被告甲○○與乙○○均為臺
    北市○○街夜市之攤商，案發當時並正係夜市營業之時，被
    告甲○○既發現告訴人丙○○手持磚塊欲攻擊被告乙○○，
    因而即行出面勸阻，並奮力欲搶下告訴人手持之磚塊，實屬
    情理之常，被告甲○○實無出手毆打告訴人之原由，至與被
    告甲○○同時出面欲勸阻被告乙○○之證人林冠宏，因未能
    及時拉住被告乙○○，而使被告乙○○掙脫，經持塑膠椅砸
    擊告訴人，惟此實非被告甲○○所能預見，另查本件係因被
    告乙○○與告訴人間一時之停車糾紛而發生之偶發事件，被
    告甲○○就被告乙○○傷害告訴人之行為，實難認事先即有
    犯意聯絡，是被告甲○○所辯其從後方抱住丙○○，係為阻
    止雙方肢體衝突，並非要抱住丙○○讓被告乙○○打云云，
    應堪採信。
七、綜上所述，本件既查無何積極證據足資證明被告甲○○涉有
    公訴人指訴之傷害犯行，被告甲○○所辯並無傷害告訴人丙○○之犯行云云，應堪採信。被告甲○○犯罪尚屬不能證明
    ，原審因而以不能證明被告甲○○犯罪，而為被告無罪之諭
    知，經核並無不合，檢察官依告訴人之請求提起上訴，其上
    訴意旨猶執告訴人丙○○之指述而指摘原審就被告甲○○部
    分判決無罪係屬不當，尚難認有理由，應予駁回。
據上論斷，應依刑事訴訟法第368條，判決如主文。
本案經檢察官吳慧蘭到庭執行職務。
中    華    民    國    95    年    10    月    13    日
                  刑事第五庭    審判長法  官  吳  敦
                                      法  官  吳啟民
                                      法  官  張傳栗
以上正本證明與原本無異。
不得上訴。
                                      書記官  何子傑
中    華    民    國    95    年    10    月    13    日
附錄：本案論罪科刑法條全文
中華民國刑法第二百七十七條
傷害人之身體或健康者，處三年以下有期徒刑、拘役或一千元以
下罰金。
犯前項之罪因而致人於死者，處無期徒刑或七年以上有期徒刑；
致重傷者，處三年以上十年以下有期徒刑。


司法院資訊處製作；財團法人民間司法改革基金會備份。
